最高法院刑事判決　　　　　　　　　　　　　　　九十三年度台上字第一七三０號
　　上　訴　人　台灣高等法院檢察署檢察官
　　被　　　告　乙○○
　　　　　　　　　　　　現住台.
　　　　　　　　甲○○
　　　　　　　　丙○○
　　　　　　　　丁○○
　　右　一　人
　　選任辯護人　羅秉成律師
右上訴人因被告等貪污等罪案件，不服台灣高等法院中華民國九十二年十二月二十六
日第二審判決（九十二年度上訴字第九一八號，起訴案號：台灣新竹地方法院檢察署
八十九年度偵字第一八四四號），提起上訴，本院判決如左：
    主  文
原判決撤銷，發回台灣高等法院。
    理  由
本件原判決以第一審檢察官公訴意旨略稱，被告乙○○係行政院衛生署竹東醫院（下
稱竹東醫院）牙科醫師，被告丙○○、甲○○為該醫院牙科護士，均係依法令從事公
務之人員。於民國八十七、八年間，乙○○為圖私人之不法利益，明知依據竹東醫院
一般病患門診批價收費作業流程規定，病患應向批價窗口繳費，醫師及護士均不得逕
向病患收取醫療費。竟乘病患范龍沐等人求診須作假牙之機會（詳如原判決附表所示
），逕向病患收取自費費用。或由知情而具有幫助犯意之丙○○、甲○○代向病患收
費後交給乙○○。乙○○再將製造假牙之工作私下交予經營喬恩牙醫技工所之被告丁
○○承造。丁○○明知此舉違反竹東醫院規定，仍基於幫助之犯意承作假牙，乙○○
因而圖得約新台幣二十萬元之利益。另乙○○為隱匿其自行收費中飽私囊之事實，連
續在上述病患之病歷表上，虛未記載已作假牙之自費診療紀錄，足生損害於竹東醫院
及病史之正確性。因認乙○○犯貪污治罪條例第六條第一項第五款之圖利罪及刑法第
二百十三條之公務員登載不實罪罪嫌；另丙○○、甲○○、丁○○均犯幫助圖利罪嫌
等情。惟經審理結果，認為不能證明乙○○犯公務員登載不實罪，此部分維持第一審
諭知乙○○無罪之判決，駁回檢察官在第二審之上訴；另乙○○等四人被訴圖利罪嫌
部分，則以被告等行為後，貪污治罪條例第六條第一項第五款圖利罪已修正，增加須
以行為人「明知違背法令」為構成要件，而「竹東醫院一般病患門診批價收費作業流
程」為行政規則，並非法規命令，被告等縱有違反，亦難認係違背法令，與上述犯罪
構成要件不符，乃撤銷第一審就此部分諭知被告等無罪之判決，改判諭知均免訴。固
非無見。
惟查，(一)、原判決理由（第三段之(二)）論述，依本院八十五年度台上字第一０八二號
判例所示，刑法第二百十三條之公務員登載不實罪，係作為犯，若行為人雖明知其為
職務上應登載之事項而故不為登載之消極作為，尚難成立該罪之意旨，因認乙○○故
意未依實登載病歷表，並無「登載」之行為，即難認為係「登載不實」，而為無罪之
判決云云。但該八十五年度台上字第一０八二號判決並未經本院選列為判例，有本院
九十二年九月出版「最高法院判例要旨」一書可稽，原審誤載該判決為判例，自屬可
議。(二)、本院四十四年台上字第三八七號判例要旨：「刑法第二百十三條犯罪處罰，
原係以保護公文書之正確性為目的，所謂明知不實事項而登載，祇須登載之內容失真
出於明知，並不問失真情形為全部或一部，亦不問其所以失真係出於虛增或故減。某
甲於四十二年度在鎮公所服務紀錄，曾有記大過一次，已為上訴人所明知，乃上訴人
為甲製發服務成績證明書時，將記過一節故予刪除，其登載不實之責，自屬難辭。」
本件乙○○故意虛偽不記載病患自費製作假牙之診療病歷，如果不虛，與上開判例所
述案例之事實似屬相同，自足生損害所製作病歷之正確性；倘乙○○有記載之義務，
而故意匿減不記載，應構成登載不實罪責。原審未參酌上述判例意旨深入審究，有欠
允洽。(三)、現行貪污條例第六條第一項第四款、第五款之圖利罪，固以行為人「明知
違背法令」為犯罪構成要件之一，但此所謂「法令」是否如原判決所云侷限於中央法
規標準法第七條規定：「各機關依其法定職權或基於法律授權訂定之命令，應視其性
質分別下達或發布，並即送立法院。」之狹義命令？而「竹東醫院一般病患門診批價
收費作業流程」有無依上述規定辦理函送立法院備查？該作業流程又係依據何一法令
訂頒？原審並未向竹東醫院查詢；且該作業流程倘係竹東醫院院長依其職權製頒，乙
○○、甲○○、丙○○為該醫院員工，均有遵守、服從之義務，對該醫院員工而言，
此作業流程是否屬於職權命令？縱該作業流程未送立法院報備，能否視為應屬前述圖
利罪之「法令」？凡此疑點，原審未詳細釐清，亦欠妥適。又被告等四人所為，倘不
構成圖利罪責，是否觸犯其他罪責？而乙○○所犯與前述公務員登載不實罪間有無牽
連關係？案經發回，允宜根究明白。檢察官上訴意旨，指摘原判決不當，非無理由，
應認有撤銷發回更審之原因。
據上論結，應依刑事訴訟法第三百九十七條、第四百零一條，判決如主文。
中　　　華　　　民　　　國　　九十三　　年　　　四　　　月　　　八　　　日
                              最高法院刑事第六庭
                                  審判長法官  吳　雄　銘
                                        法官  池　啟　明
                                        法官  石　木　欽
                                        法官  郭　毓　洲
                                        法官  吳　三　龍
      右正本證明與原本無異
                                              書  記  官
中　　　華　　　民　　　國　　九十三　　年　　　四　　　月　　 十三 　　日
                                                                    Ｍ
